【裁判字號】    97,訴,1693
【裁判日期】    981126
【裁判案由】    偽造文書等
【裁判全文】
臺灣臺南地方法院刑事判決              97年度訴字第1693號
公  訴  人  臺灣臺南地方法院檢察署檢察官
被      告  巳○○
上列被告因偽造文書等案件，經檢察官提起公訴（96年度偵緝字
第1851號），本院判決如下：
    主  文
巳○○連續行使偽造私文書，足以生損害於他人，處有期徒刑捌
月；又行使偽造私文書，足以生損害於他人，處有期徒刑參月。
應執行有期徒刑拾月。
    事  實
一、本件係經被告巳○○於準備程序為有罪之表示，而經本院合
    議庭裁定由受命法官獨任以簡式審判程序加以審理，依刑事
    訴訟法第273條之2、第159條第2項之規定，不適用傳聞法則
    有關限制證據能力之相關規定；並得依同法第310條之2準用
    第454條之規定製作略式判決書（僅記載「證據名稱」），
    合先敘明。
二、本件犯罪事實，除將起訴書附表四部分更正如附件一所示外
    ，餘均引用檢察官起訴書（附件二）之記載。
三、證據名稱：
（一）被告巳○○於偵查中之供述及本院審理中之自白（偵C卷
      第10至11頁；偵D卷第18至19頁、第22至23頁、第28至31
      頁、第35至36頁；本院卷第69至72頁、第199至200頁、第
      202至207頁、第224至233頁、第248至251頁、第265至270
      頁、第276至278頁）。
（二）證人莊詔如、辰○○、甲○○、丙○○、寅○○、丁○○
      、子○○、午○○、卯○○於偵查中之指訴（偵B卷第7至
      9頁；偵D卷第22至23頁、第28至31頁、第35至36頁）。
（三）證人莊詔如、子○○、庚○○、壬○○、丙○○、丁○○
      、丑○○、辛○○、己○○、癸○○於本院審理中之證詞
      （本院卷第202至207頁、第224至233頁、第248至251頁、
      第265至270頁、第276至278頁）。
（四）互助會名簿影本3張（偵Ａ卷第9至11頁）。
四、論罪科刑：
  （一）被告巳○○行為後，邢法部分條文規定，已於94年1 月
        7日修正公布或刪除，並於95年7月5日施行。茲就與本
        案有關之新舊法比較部分詳如附表所示。
  （二）按我國民間互助會，係由會首招募會員參加所組成，每
        於標會時，通常由欲標取會款之會員，在空白紙條上，
        或僅書立其姓名、綽號及數字者，甚或祗書寫數字而未
        書立其姓名、綽號，另以上開言詞等方法表示係何會員
        所出具者，則依習慣或特約均足以辨明係該會員以所書
        數字為標息金額參加競標之標單，自應以私文書論（最
        高法院89年度臺上字第1319號判決意旨參照）；互助會
        標單，因僅記載姓名及一定之金額，如徒憑該標單之內
        容觀之，殊不能明瞭其用意何在，必須依習慣或特約，
        始足以表示該金額係標取會款之利息，該姓名係標取會
        款之會員，而足以表示一定用意之證明，故該標單應係
        刑法第220條、第210條以文書論之私文書。冒用他人名
        義在標單上書寫姓名及所出利息之行為，依民間互助會
        之習慣，除表示標會之會員外，另表示該名義人願出所
        書之利息金額標取會款，並非單純之只為投標會員之識
        別，故於標單上冒簽他人姓名，乃表示投標名義人簽名
        之意思，應認係偽造他人之署押（最高法院87年度臺非
        字第12號判決意旨參照）。
  （三）被告巳○○偽造標單以詐取活會會員之互助會款，核其
        所為，係犯刑法第216條、第210條、第220條第1項之行
        使偽造準私文書罪，及同法第339條第1項之詐欺取財罪
        。被告於標單上偽造署押係偽造準私文書之階段行為；
        又偽造準私文書之低度行為應為行使偽造準私文書之高
        度行為所吸收，均不另論罪。又被告每次冒標時，以一
        個詐欺行為，同時向告訴人等多名活會會員多人詐欺會
        款，係以一行為觸犯數個相同之詐欺罪名，為想像競合
        犯，應依刑法第55條前段之規定從一重處斷。
  （四）
      被告於95年7月1日前先後多次行使偽造準私文書及詐欺
        取財犯行（附件一編號1至2及4至11），時間緊接，罪
        名與犯罪構成要件相同，均顯係基於概括犯意為之，應
        分別依修正前連續犯之規定論以一罪，並各加重其刑；
        被告所犯行使偽造準私文書罪與詐欺取財罪間，有方法
        結果之牽連關係，為牽連犯，應依修正前刑法第55條規
        定，從一重之行使偽造準私文書罪處斷。
      被告於95年7月1日後所為（附件一編號3部分），係以1
        行使偽造標單之行為詐得款項，乃一行為同時觸犯行使
        偽造準私文書及詐欺取財犯行，為想像競合犯。公訴意
        旨認應分論併罰，尚有未洽。
      被告於95年7月1日後之犯行（附件一編號3部分），與
        95年7月1日以前所犯前開罪名，犯意個別，行為不同，
        應予分論併罰。
  （五）被告巳○○犯罪雖係在96年4月24日之前，然被告係在
        中華民國96年罪犯減刑條例96年7月16日施行前之96年1
        月24日經臺灣臺南地方法院檢察署發布通緝，有該署戊
        ○朝偵崇緝字第308號通緝書在卷可憑，且被告遲至96
        年11月11日始經警在彰化縣員林鎮火車站第1158次自強
        號列車上緝獲，亦有內政部警政署警察局第三警務段同
        年11月12日鐵三警刑字第0960004854號通緝案件報告書
        1份在卷可稽（見警卷第1頁），則被告既非於96年12月
        31日前主動歸案接受審判，依中華民國96年罪犯減刑條
        例第5條之規定，自不得予以減輕其刑，併此敘明。
  （六）爰審酌被告並無前科紀錄，品行尚佳、因遭他人倒會拖
        累，為求所召集之各互助會能繼續運作，遂以冒標方式
        籌款應付之犯罪動機，及其冒用他人名義標會詐得之款
        項非微，犯罪所生之危害甚大，及其犯罪後坦承犯行，
        惟尚未與被害人成立民事和解賠償被害人損害等一切情
        狀，分別量處如主文所示之刑，並定其應執行刑。
  （七）另被告巳○○偽造之標單已於開標後丟棄而不存在等情
        ，業據被告供明在卷（偵Ｄ卷第30頁），核與一般民間
        互助會之習慣相符，堪認該標單上之偽造署押均已滅失
        ，無依刑法第219條沒收之餘地，爰不另為沒收之諭知
        ，附此敘明。
據上論斷，應依刑事訴訟法第273條之1第1項、第299條第1項前
段，刑法第2條第1項前段、第216條、第210條、第220條第1項、
第339條第1項、第55條前段，修正前刑法第56條、第55條、第51
條第5款，刑法施行法第1條之1，廢止前罰金罰鍰提高標準條例
第2條，判決如主文。
本案經檢察官吳坤城到庭執行職務。
中    華    民    國    98    年    11    月    26    日
                  刑事第十二庭  法  官  莊玉熙
以上正本證明與原本無異。
如不服本判決應於收受本判決後10日內向本院提出上訴書狀，並
應敘述具體理由。其未敘述上訴理由者，應於上訴期間屆滿後20
日內向本院補提理由書狀（均須按他造當事人之人數附繕本）「
切勿逕送上級法院」。
                                書記官  余富誠
中    華    民    國    98    年    11    月    27    日
附錄本件論罪科刑法條：
刑法第216條：
行使第210條至第215條之文書者，依偽造、變造文書或登載不實
事項或使登載不實事項之規定處斷。
刑法第210條：
偽造、變造私文書，足以生損害於公眾或他人者，處5年以下有
期徒刑。
刑法第220條：
在紙上或物品上之文字、符號、圖畫、照像，依習慣或特約，足
以為表示其用意之證明者，關於本章及本章以外各罪，以文書論
。
錄音、錄影或電磁紀錄，藉機器或電腦之處理所顯示之聲音、影
像或符號，足以為表示其用意之證明者，亦同。
刑法第339條：
意圖為自己或第三人不法之所有，以詐術使人將本人或第三人之
物交付者，處5年以下有期徒刑、拘役或科或併科1千元以下罰金
。
以前項方法得財產上不法之利益或使第三人得之者，亦同。
前二項之未遂犯罰之。
附件一
┌──┬─────┬──────┬──────┬─────┬──────┐
│編號│遭冒標會員│ 冒標時間   │ 互助會編號 │ 得標金額 │  詐得金額  │
│    │          │ （民國）   │            │（新臺幣）│ （新臺幣） │
├──┼─────┼──────┼──────┼─────┼──────┤
│ 1  │辛○○    │93年6月20日 │第1組第16會 │3200元    │  31萬元    │
├──┼─────┼──────┼──────┼─────┼──────┤
│ 2  │壬○○    │95年4月20日 │第1組第38會 │3200元    │   9萬元    │
├──┼─────┼──────┼──────┼─────┼──────┤
│ 3  │乙○○    │94年12月5日 │第2組第10會 │1600元    │  15萬元    │
├──┼─────┼──────┼──────┼─────┼──────┤
│ 4  │己○○    │95年2月6日  │第2組第12會 │1300元    │  13萬元    │
├──┼─────┼──────┼──────┼─────┼──────┤
│ 5  │丙○○    │95年7月5日  │第2組第17會 │1100元    │   8萬元    │
├──┼─────┼──────┼──────┼─────┼──────┤
│ 6  │癸○○    │94年2月5日  │第3組第16會 │2900元    │  28萬元    │
├──┼─────┼──────┼──────┼─────┼──────┤
│ 7  │丁○○    │94年5月5日  │第3組第19會 │1600元    │  25萬元    │
├──┼─────┼──────┼──────┼─────┼──────┤
│ 8  │丑○○    │94年6月5日  │第3組第20會 │3200元    │  24萬元    │
├──┼─────┼──────┼──────┼─────┼──────┤
│ 9  │庚○○    │95年1月5日  │第3組第27會 │2800元    │  17萬元    │
├──┼─────┼──────┼──────┼─────┼──────┤
│ 10 │莊詔如    │95年5月5日  │第3組第31會 │1600元    │  13萬元    │
├──┼─────┼──────┼──────┼─────┼──────┤
│ 11 │子○○    │95年6月5日  │第3組第32會 │1600元    │  12萬元    │
└──┴─────┴──────┴──────┴─────┴──────┘
附表：（新舊法比較）
一、刑法第56條連續犯之規定，業於94年1月7日修正公布刪除，
    並於95年7月1日施行。此項刪除雖非犯罪構成要件之變更，
    然顯已影響行為人刑罰之法律效果，自屬法律有變更，應為
    新、舊法之比較。查新法施行後，原規定之連續數行為而犯
    同一罪名者，除有接續犯之情形外，應按數罪併罰之原則論
    處，比較刪除前後之規定，刪除後之法律適用，並未較有利
    於被告，故本件被告就附件編號1至2及4至11所示之行使偽
    造私文書及詐欺取財罪，均應依修正前刑法第56條連續犯之
    規定論以一罪。
二、牽連犯部分：被告行為後，刑法已刪除第55條關於牽連犯之
    規定，則依修正前即行為時之舊法規定，應從一重處斷之罪
    ，因新法已刪除牽連犯規定，若所犯各罪應依數罪併罰之規
    定分論併罰，則比較新舊法之規定，新法規定並非較有利於
    被告，依刑法第2條第1項前段規定，自應適用修正前刑法第
    55條牽連犯之規定，從一重處斷。


司法院資訊處製作；財團法人民間司法改革基金會備份。
